臺灣高等法院民事判決
110年度重上字第508號
上  訴  人  高佳駿  

訴訟代理人  凃逸奇律師
被上訴人    斯曼特企業有限公司

法定代理人  李思瑀  
訴訟代理人  鄒純忻律師
複代理人    郭驊漪律師

上列當事人間請求給付服務費等事件，上訴人對於中華民國110
年5月31日臺灣臺北地方法院109年度重訴字第1323號第一審判決
提起上訴，本院於111年7月13日言詞辯論終結，判決如下：
    主      文
上訴駁回。
第二審訴訟費用由上訴人負擔。
    事實及理由
一、本件上訴人主張：伊擔任被上訴人之財務及投資顧問，協助
    其以先租後買方式，投資臺北市○○區○○○路0段000號15樓房
    屋及地下4樓8個平面車位（下稱系爭不動產）。伊於民國10
    3年3月13日協助訴外人飛鵬有限公司（下稱飛鵬公司）以總
    價新臺幣（下同）2億4,900萬元向訴外人英屬維京群島商惠
    源國際有限公司(下稱惠源公司)購買系爭不動產。103年3月
    14日被上訴人向飛鵬公司承租系爭不動產並訂定協議書(下
    稱系爭協議書)，由伊擔任見證人，約定被上訴人應於租期
    屆滿後，以3億0,480萬元向飛鵬公司購買系爭不動產，飛鵬
    公司亦應於租期屆至後出售系爭不動產予被上訴人。兩造復
    於103年3月14日簽訂合約書（下稱系爭合約書），約定被上
    訴人向飛鵬公司購買系爭不動產時，應按買賣總價2%計算並
    給付伊財務顧問服務費609萬6,000元。惟系爭不動產租約於
    108年5月1日屆至後，被上訴人並未依約於108年5月2日履行
    上開給付義務，卻再延長租期5年，致伊受有前開財務顧問
    服務費債權未受償之損害。爰依系爭合約書、民法第
　　184條第1項後段規定，求為判命被上訴人給付609萬6,000元
    本息等語（原審為上訴人敗訴之判決，上訴人為此提起上訴
    ）。並上訴聲明：㈠原判決廢棄。㈡被上訴人應給付上訴人60
    9萬6,000元及自108年3月15日起至清償日止，按年息5%計算
    之利息。㈢願供擔保請准宣告假執行。
二、被上訴人則以：依系爭協議書約定，伊得選擇不買系爭不動
    產而給付違約金，並無向飛鵬公司應買系爭不動產之義務。
    系爭合約書係以伊購買系爭不動產為停止條件，待條件成就
    後，伊始有義務按買賣總價2%計算並給付財務顧問服務費予
    上訴人。然伊至今未向飛鵬公司購買系爭不動產，上開停止
    條件既未成就，伊自無義務給付財務顧問服務費予上訴人。
    伊係因宥於經濟因素而未購買系爭不動產，非為損害上訴人
    之債權所為等語，資為抗辯。並答辯聲明：㈠上訴駁回。㈡如
    受不利判決，願供擔保請准宣告免為假執行。
三、兩造不爭執事項（見本院卷第95頁）：
  ㈠飛鵬公司於103年3月13日以其法定代理人高慧芝名義簽立不
    動產買賣契約書，向惠源公司以總價2億4,900萬元購入系爭
    不動產，於103年5月1日辦理所有權移轉登記予飛鵬公司。
  ㈡飛鵬公司與被上訴人、被上訴人之法定代理人李淑華（更名
    後為李思瑀）於103年3月14日共同簽立系爭協議書，由上訴
    人擔任見證人，約定自飛鵬公司交屋日起，由被上訴人向飛
    鵬公司承租系爭不動產5年，每月租金66萬6,750元。
  ㈢兩造於103年3月14日簽訂系爭合約書，約定被上訴人應於108
    年3月15日前向飛鵬公司承購系爭不動產，且於被上訴人購
    買後應給付按總價2%計算之費用予上訴人，但被上訴人若未
    依約承購，應給付飛鵬公司4,000萬元違約金。
  ㈣被上訴人與飛鵬公司於103年5月2日就系爭不動產簽立房屋租
    賃契約書，由上訴人擔任見證人，約定租賃期間自103年5月
    2日起至108年5月1日止。被上訴人與飛鵬公司復於108年1月
    3日訂立房屋租賃契約書，約定租賃期間自108年5月2日起至
    113年5月1日止。
四、兩造爭執要點為：㈠系爭合約書關於被上訴人應按其與飛鵬
    公司買賣系爭不動產總價付2%財務顧問服務費予上訴人之約
    定，為請求權發生之條件或期限？上訴人得否請求被上訴人
    給付609萬6,000元？㈡被上訴人未向飛鵬公司承購系爭不動
    產，是否致上訴人受有前開財務顧問服務費債權無法立即受
    償之損害？上訴人得否依民法第184條第1項後段規定，請求
    被上訴人賠償損害609萬6,000元？茲就兩造之爭點及本院之
    判斷，分述如下：
　㈠系爭合約書關於被上訴人應按其與飛鵬公司買賣系爭不動產
    總價付2%財務顧問服務費予上訴人之約定，為請求權發生之
    條件或期限？上訴人得否請求被上訴人給付609萬6,000元？
　⒈按民法所謂條件，係當事人以將來客觀上不確定事實之成就
    或不成就，決定法律行為效力之發生之一種附款。茍當事人
    非以法律行為效力之發生繫於將來不確定之事實，而僅以其
    履行繫於不確定之事實之到來者，則非條件，應解釋為於其
    事實之到來時，為權利行使期限之屆至（最高法院95年度台
    上字第2750號判決意旨參照）。
　⒉經查系爭合約書約定：「甲方（即被上訴人）委託乙方（即
    上訴人）作為財務及投資顧問辦理先租賃後購置投資……（即
    系爭不動產），總金額新台幣2億5,400萬元整。甲方同意於
    投資金主飛鵬有限公司、負責人高慧芝與屋主簽約購買時，
    付出總價2%給乙方為財務顧問服務費，待甲方於飛鵬公司合
    約約定日內承購系爭不動產於簽約購買時，再付購買總價2%
    給乙方為財務顧問服務費。甲方並承諾自購買日起算至滿第
    5年日出售本件不動產，扣除所有成本稅金後利潤20%為給付
    乙方投資顧問服務費及分紅利益，甲方有優先承購權，5年
    約定期滿後甲方同意委託乙方唯一全權專任銷售權利，乙方
    可經取得甲方委託書後在公開市場仲介公司或個人銷售，佣
    金依市場規定支付。……」（見原審卷第47頁），並為兩造所
    不爭執。則據此足證被上訴人委任上訴人提供財務顧問服務
    ，屬於委任契約，是依民法第548條第1項規定，上訴人應受
    報酬者，除契約另有訂定外，非於委任關係終止及為明確報
    告顛末後，不得請求給付。從而系爭合約書既約定被上訴人
    向飛鵬公司購買系爭不動產時，上訴人始得請求被上訴人給
    付財務顧問服務費，並無約定上訴人於締約後立即得請求給
    付財務顧問服務費，足證上開財務顧問服務費給付請求權之
    約定，於兩造締約時尚未發生效力，兩造係合意以「被上訴
    人向飛鵬公司締約購買系爭不動產」之不確定事實成就，決
    定財務顧問服務費請求權之發生，核其性質屬於停止條件，
    並非期限。被上訴人此部分所辯，應屬有據。
　⒊上訴人雖主張：被上訴人與飛鵬公司於103年3月14日訂立系
    爭協議書時，已合意於系爭不動產租期屆至時，由被上訴人
    向飛鵬公司承購系爭不動產，故上訴人於103年3月14日即已
    完成財務顧問服務事務之處理云云。經查：
　⑴證人賓雪玉於原審到庭結證稱：伊為被上訴人之財務經理，
    於103年3月經被上訴人董事長李思瑀介紹認識上訴人，上訴
    人自稱為兆豐金控的財務顧問，是李思瑀的朋友，上訴人介
    紹李思瑀這個案子，由被上訴人向飛鵬公司承租系爭不動產
    。因為李思瑀覺得未來經濟前景看好，被上訴人也沒有企業
    總部，所以覺得可以先承租再看狀況決定要不要購買。伊於
    被上訴人與飛鵬公司訂立系爭協議書與租約時均在場，被上
    訴人與飛鵬公司係為了確保租約成立而訂立系爭協議書。被
    上訴人另與上訴人訂立系爭合約書，約定被上訴人向飛鵬公
    司買系爭不動產時，應給付上訴人仲介費，至於合約書為上
    訴人所提供，伊與被上訴人並未就其上關於「財務顧問服務
    費」等文字多加推敲，伊認為是因系爭不動產買賣所生之仲
    介費，且上訴人僅介紹被上訴人這個案子，沒有介紹投資其
    他不動產或其他財產。租約期滿後，因為大環境不好，例如
    中美貿易糾紛，被上訴人覺得前景不看好，所以評估不向飛
    鵬公司買系爭不動產，但另訂新約承租並調降租金，被上訴
    人目前即以系爭不動產為辦公室，8個平面車位供公司公務
    車、醫美的醫師或客人使用等語（見原審卷第259至270頁）
    。則據此足證被上訴人與飛鵬公司於103年3月14日訂立系爭
    協議書時，並無即時合意就系爭不動產訂立買賣契約，上訴
    人處理委任事務尚未完畢；須俟被上訴人向飛鵬公司購買系
    爭不動產時，上訴人處理委任事務始告完畢，始得請求被上
    訴人給付財務顧問服務費。
　⑵被上訴人、飛鵬公司、被上訴人之法定代理人李思瑀於103年
    3月14日共同簽立系爭協議書，於第2條約定自飛鵬公司交屋
    日起，由被上訴人向飛鵬公司承租系爭不動產5年，期滿應
    向飛鵬公司購買系爭不動產；第4條約定被上訴人違約不買
    時，應賠償飛鵬公司4,000萬元（見原審卷第23至27頁）。
    惟被上訴人於期滿後未向飛鵬公司購買系爭不動產，被上訴
    人、飛鵬公司、李思瑀復於108年1月3日共同簽立協議書，
    約定被上訴人再向飛鵬公司承租系爭不動產5年，並將上開4
    ,000萬元違約金於租期內分5年攤還（見本院卷第175頁）。
    則據此足證被上訴人依約固然對於飛鵬公司負有購買系爭不
    動產之義務，且於違約不買時，對於飛鵬公司負有違約金給
    付義務；惟飛鵬公司僅得依上開約定請求被上訴人就系爭不
    動產訂立買賣契約，且於被上訴人違約拒買時，飛鵬公司僅
    得請求被上訴人給付違約金，亦即被上訴人與飛鵬公司仍須
    另行就系爭不動產訂立買賣契約，買賣契約始告成立。故上
    訴人主張：被上訴人與飛鵬公司於103年3月14日訂立系爭協
    議書，達成買賣系爭不動產協議，彼此互負履行買賣約定之
    義務，上訴人之財務顧問服務業已完成云云，即屬無據。
　⒋上訴人又主張：系爭合約書約定，被上訴人於飛鵬公司向惠
    源公司購買系爭不動產時，即同意支付財務顧問服務費予上
    訴人，給付期限則定於被上訴人向飛鵬公司承購系爭不動產
    之日；因被上訴人當時資金不足，無法籌措款項承購系爭不
    動產，遂委由上訴人進行財務規劃，因而覓得飛鵬公司願先
    出資購買系爭不動產，並出租予被上訴人，被上訴人利用5
    年時間籌款，待5年期滿後，由被上訴人向飛鵬公司購買云
    云。經查：
　⑴上訴人另案起訴請求飛鵬公司給付服務費（業經本院另案
　　111年度重上字第2號判決駁回、見本院卷第223至234頁），
    被上訴人法定代理人李思瑀於該案審理中到庭結證稱：伊與
    上訴人當時是朋友，上訴人告訴伊房地產很好賺，上訴人建
    議伊先租系爭不動產，3年後買是一個價格，5年後買又是一
    個價格，伊不買就賠4,000萬元。當時就是伊需要總部，上
    訴人是仲介，不是利用承租的5年來籌得購買房屋資金。上
    訴人跟伊談時，伊不知道高慧芝（即飛鵬公司法定代理人）
    是否已經取得系爭不動產。伊當時沒有認真看合約，基於信
    任就簽約，沒有請律師來看合約等語（見本院卷第155、157
    頁）。高慧芝亦於該案審理中到庭結證稱：上訴人與飛鵬公
    司於103年3月14日訂立合約書，約定斯曼特公司（即本件被
    上訴人）向飛鵬公司承租系爭不動產，租期屆至時要購買該
    不動產，因為上訴人說可以幫飛鵬公司找到買主，如果上訴
    人順利幫飛鵬公司把系爭不動產賣給斯曼特公司，飛鵬公司
    就可以依照合約書給上訴人錢，如果沒有賣出去，就不用給
    上訴人錢。上訴人從搓合到飛鵬公司把系爭不動產賣給斯曼
    特公司之間，不需要做甚麼事，也沒有需要幫飛鵬公司做財
    務規劃。租約期滿前3個月，斯特曼公司請財務經理跟伊講
    ，董事長的意思是目前沒有能力購買這個房子，跟伊商量續
    租5年等語（見本院卷第159至161頁）。則據此足證上訴人
    並無為被上訴人提供財務規劃服務，並非以5年時間籌措購
    屋資金；系爭合約書關於「財務顧問服務費」之約定，於被
    上訴人向飛鵬公司買受系爭不動產時，上訴人始得向被上訴
    人請求給付報酬。從而上開財務顧問服務費給付請求權於兩
    造締約時尚未發生效力，須待「被上訴人向飛鵬公司購買系
    爭不動產」之條件成就始告發生。
　⑵上訴人雖又主張：李思瑀提供其所有不動產設定最高限額1,8
    00萬元抵押權予飛鵬公司（見原審卷第49、51頁），顯與一
    般租賃常情不合云云。經查被上訴人確實曾經有意向飛鵬公
    司購買系爭不動產，並與飛鵬公司訂立協議書約定違約金給
    付義務，均為被上訴人所不爭執，則李思瑀提供不動產以擔
    保對飛鵬公司之買受系爭不動產義務，尚與常情相符，據此
    並不足以認定兩造合意於飛鵬公司向惠源公司購買系爭不動
    產時，即同意支付財務顧問服務費予上訴人，無從認為給付
    期限為被上訴人向飛鵬公司承購系爭不動產之日。是上訴人
    此部分主張，均屬無據。
  ㈡被上訴人未向飛鵬公司承購系爭不動產，是否致上訴人受有
    前開財務顧問服務費債權無法立即受償之損害？上訴人得否
    依民法第184條第1項後段規定，請求被上訴人賠償損害609
    萬6,000元？　　　
　⒈按故意以背於善良風俗之方法，加損害於他人者，負損害責
    任，民法第184條第1項後段固有明文。上訴人主張：被上訴
    人向飛鵬公司承租系爭不動產於租約期滿後，未依約向飛鵬
    公司買受系爭不動產，卻另行訂立租約，將被上訴人所負違
    約金給付義務改由各期租金攤提，以規避對上訴人之財務顧
    問費及分紅利益等給付義務，致上訴人受有財務顧問服務費
    債權無法實現之損害云云，則上訴人就此即應負舉證責任。
　⒉經查被上訴人確實曾經有意向飛鵬公司購買系爭不動產，惟
    嗣後評估經濟前景不佳，故決定不予購買，有證人賓雪玉、
    李思瑀、高慧芝之證言可稽，已如前述。此外上訴人並未舉
    證證明被上訴人故意以加害於上訴人為目的，而故意未依約
    向飛鵬公司購買系爭不動產而改以承租方式占有使用，則上
    訴人主張依民法第184條第1項後段規定，請求被上訴人賠償
    損害云云，即屬無據。
五、綜上所述，上訴人依系爭合約書、民法第184條第1項後段規
    定，請求被上訴人給付609萬6,000元及自108年3月15日起至
    清償日止，按週年利率5%計算之利息，非屬正當，不應准許
    。原審為上訴人敗訴之判決及駁回假執行之聲請，並無不合
    。上訴論旨指摘原判決不當，求予廢棄改判，為無理由，應
    駁回其上訴。
六、本件事證已臻明確，兩造其餘之攻擊或防禦方法及所用之證
    據，經本院斟酌後，認為均不足以影響本判決之結果，爰不
    逐一論列，附此敘明。
七、據上論結，本件上訴為無理由，依民事訴訟法第449條第1項
    、第78條，判決如主文。　　
中　　華　　民　　國　　111 　年　　8 　　月　　10　　日
                  民事第二庭    
                      審判長法  官  陳容正
                            法  官  劉素如
                            法  官  邱  琦
正本係照原本作成。
如不服本判決，應於收受送達後20日內向本院提出上訴書狀，其
未表明上訴理由者，應於提出上訴後20日內向本院補提理由書狀
（均須按他造當事人之人數附繕本）上訴時應提出委任律師或具
有律師資格之人之委任狀；委任有律師資格者，另應附具律師資
格證書及釋明委任人與受任人有民事訴訟法第466 條之1第1項但
書或第2項所定關係之釋明文書影本。如委任律師提起上訴者，
應一併繳納上訴審裁判費。
中　　華　　民　　國　　111 　年　　8 　　月　　10　　日
　　　　　　　　　　　　　
　　　　　　　　　　　　　  書記官  廖月女